【裁判字號】    88,易緝,294
【裁判日期】    900320
【裁判案由】    詐欺
【裁判全文】
臺灣高雄地方法院刑事判決                        八十八年度易緝字第二九四號
    公  訴  人  臺灣高雄地方法院檢察署檢察官
    被      告  丁○○○
    選任辯護人  黃進祥
                鄭淑貞
                江順雄律師
右列被告因詐欺案件，經檢察官提起公訴（八十七年度偵字第五三二一號、第五七八
０號），本院判決如左：
    主  文
丁○○○無罪。
    理  由
一、公訴意旨略以：被告丁○○○與陳振興（經本院通緝中，俟到案後另行審結）係
    夫妻關係，陳水泉（業經本院諭知無罪判決在案）係陳振興之父，三人共同基於
    意圖為自己不法所有之概括犯意，推由陳振興出面擔任會首，被告丁○○○、陳
    水泉則負責收取會款，於八十三年十一月十一日起，召集互助會一組，每會新台
    幣（下同）二萬元，採內標制，計有四十二人入會，三人又於八十六年七月二十
    五日再召募二萬元之互助會一組，採內標制，計有四十人入會，三人共同收取頭
    會款七十八萬元後，至八十七年二月惡性倒會，計詐得會員甲○○一百二十萬元
    、王安全一百五十六萬元、戊○○一百五十六萬元、陳吉發一百五十六萬元、乙○○一百四十五萬元，陳振興、丁○○○、陳水泉共同基於連續詐欺意思，於八
    十六年十月間佯以經營高級水果批發，利潤頗豐，亟須現金週轉為由，持其父陳
    水泉簽發泛亞商業銀行七賢分行支票四紙，由被告丁○○○背書之支票四紙，向
    丙○○○（起訴書誤載為陳林金鶯）調現詐得三十六萬五千元，八十六年十二月
    間，又以同一分行之支票四紙向丙○○○詐得三十四萬五千元，得手後，旋即潛
    逃無蹤，上開八張支票亦連續退票，丙○○○始知受騙，因認被告丁○○○共同
    涉有刑法第三百三十九條第一項之詐欺取財罪嫌。
二、按犯罪事實應依證據認定之，無證據不得推定其犯罪事實，又不能證明被告犯罪
    者，應諭知無罪之判決，刑事訴訟法第一百五十四條、第三百零一條第一項分別
    定有明文。而告訴人之告訴，係以使被告受刑事訴追為目的，是其陳述是否與事
    實相符，仍應調查其他事實以資審認，始得為不利被告之認定。（最高法院五十
    二年台上字第一三○○號判例參照）。又事實之認定，應憑證據，如未能發現相
    當證據，或證據不足以證明，自不能以推測或擬制之方法，為裁判基礎（最高法
    院四十年台上字第八六號判例參照）。且認定犯罪事實所憑之證據，雖不以直接
    證據為限，間接證據亦包括在內，然而無論直接證據或間接證據，其為訴訟上之
    證明，須於通常一般之人均不致有所懷疑，而得確信其為真實之程度者，始得據
    為有罪之認定，倘其證明尚未達到此一程度，而有合理之懷疑存在而無從使事實
    審法院得有罪之確信時，即應由法院為諭知被告無罪之判決（最高法院七十六年
    台上字第四九八六號判例參照）。
三、本件公訴人認被告丁○○○共同涉犯前揭詐欺取財之罪嫌，無非係以告訴人之指
    訴及卷附之互助會單、支票、退票理由單各八紙為其論罪之主要依據。然訊據被
    告丁○○○固坦承有代被告陳振興收取會款之事實，惟堅決否認有何詐欺之犯行
    ，辯稱：互助會係伊先生陳振興所召集的，伊只是有幾次順道幫忙伊先生代收會
    款，收回來的錢都交給陳振興，家中經濟均係伊先生在掌管，而向丙○○○以支
    票調現亦是陳振興去調借的，伊完全不知情，支票背書上伊的名字也是陳振興簽
    的等語。經查，(一)同案被告陳振興於八十三年十一月十一日起，召集互助會一組
    ，每會一萬元，計有四十二人入會，又於八十六年七月二十五日再召集二萬元之
    互助會一組，計有四十人入會，至八十七年二月止惡性倒會等情，業據告訴人甲○○、王安全、戊○○、己○○、乙○○分別於偵查中及本院審理時指訴綦詳，
    且觀諸偵查卷附之互助會簿上所載會首為陳振興，顯見上開二組互助會均係由同
    案被告陳振興出面所召集，且被告丁○○○有出面代收會款，或由會員自行將會
    款送交至同案被告陳振興處之事實，並據證人即告訴人王安全、己○○、乙○○
    於本院調查時到庭證述屬實，另證人即告訴人戊○○之妻高貴春於本院調查時亦
    到庭證稱：丁○○○有出面收過會錢，有時候是我自己送去的等語明確（均見本
    院八十八年十月十九日訊問筆錄），是上開二組互助會既均係由同案被告陳振興
    擔任會首所召集，而被告丁○○○僅係代為收取會款，客觀上自難遽以被告丁○○○與陳振興為夫妻關係即進一步推論被告丁○○○於召集互助會之初或收取會
    款之時，有何共同施用詐術之行為，而使告訴人等因此陷於錯誤。(二)又同案被告
    陳振興於八十六年十月間，至丙○○○住處佯稱經營水果批發須現金週轉為由，
    持陳水泉簽發泛亞銀行七賢分行支票四紙，向丙○○○調現詐得三十六萬五千元
    ，再於同年十二月間又以同一手法持同一分行支票四紙，向丙○○○詐得三十四
    萬五千元，得手後旋即逃逸無蹤乙節，亦據證人即告訴人丙○○○於本院審理時
    到庭證述：「（問：是誰出面借的？）答：陳振興本人來借的。（問：丁○○○
    背書之事，陳振興有無對你說明？）答：他說他太太知道，他還說他家買了好幾
    棟房子，他說他們夫妻一起做生意。（問：你有無向丁○○○求證背書之事？）
    答：我信任他，因他說他有房子，我因買水果而認識他，他說相信他，沒問題，
    我看他有三棟房子才信任他。」等語明確（見本院八十八年十月十九日訊問筆錄
    ），足見本件持上開支票向告訴人丙○○○調借現款之人為陳振興，而非被告丁○○○。(三)再經本院依職權將告訴人丙○○○提出之上開支票影本八紙與被告丁○○○於八十九年五月十一日經本院當庭命其書寫之簽名，函送法務部調查局鑑
    定結果因可供比對樣本過少而無法鑑定，惟觀諸上開支票背面上所簽「丁○○○
    」之名與被告當庭書寫之「丁○○○」，以肉眼觀察比對結果，無論在筆跡之勾
    勒、外型或運筆之方式，差異甚大，此有上開八紙支票影本與被告於八十九年五
    月十一日當庭書寫之筆跡附卷可參，且告訴人丙○○○復無法確切指認上開支票
    確係被告所背書，是尚難僅憑陳振興所交付予告訴人丙○○○之支票背面上有被
    告丁○○○之簽名，即遽認被告有與陳振興共犯此部分詐欺罪嫌。(四)綜上所述，
    本件向告訴人等召集互助會之人係陳振興，而持前開支票向告訴人丙○○○調借
    現款之人亦係陳振興，則被告尚與本件陳振興與告訴人等間之債權債務關係無涉
    ，是尚難僅憑被告丁○○○與陳振興為夫妻關係，而被告丁○○○代為收取會款
    ，且前開支票背面有被告丁○○○之簽名，即遽認被告丁○○○有何與陳振興共
    同詐欺之犯行，被告丁○○○前開所辯，尚非虛妄，應堪採信。此外，本院復查
    無其他積極證據足資審認被告丁○○○確有公訴人所指詐欺之犯行，既不能證明
    被告犯罪，揆諸首揭說明，依法自應為被告丁○○○無罪之諭知。
四、被告陳振興部分俟其通緝到案後另行審結，附此敘明。
據上論斷，應依刑事訴訟法第三百零一條第一項，判決如主文。
中      華      民      國    九十      年      三      月     二十     日
                                   臺灣高雄地方法院刑事第一庭
                                       法官   陳玉聰
右正本證明與原本無異。
如不服本判決應於送達後十日內向本院提出上訴狀。
                                       書記官   鄭淑臻
中      華      民      國     九十     年      三     月      二十     日


司法院資訊處製作；財團法人民間司法改革基金會備份。
